【裁判字號】    90,上更(一),152
【裁判日期】    900530
【裁判案由】    恐嚇取財
【裁判全文】
臺灣高等法院臺中分院刑事判決          民國九十年度上更(一)字第一五二號
    上  訴  人
    即  被  告  丁○○
    指定辯護人  本院公設辯護人  丙○○
右上訴人因懲治盜匪條例案件，不服臺灣臺中地方法院中華民國八十九年九月廿八日
第一審判決（民國八十九年度訴字第一六八六號，起訴案號：臺灣臺中地方法院檢察
署民國八十九年度偵字第一一六五一號），提起上訴，判決後經最高法院發回（九十
年台上字第０一九三０號）本院判決如左：
    主    文
原判決關於強盜部分撤銷。
丁○○連續意圖為自己不法之所有，以他法致使不能抗拒，而使他人交付財物，處有
期徒刑柒年肆月。
扣案之玩具手槍、尖刀、瑞士刀、螺絲起子、鉗子各一支、繩子一條沒收。
    事    實
一、丁○○因缺錢花用，意圖為自己不法之所有，以持刀強押他人再行強財物方法
    ，於民國八十九年五月七日凌晨零時五十分許，在台中市○區○○街二七０號前
    ，持其所有之尖刀一把，自後方以尖刀抵住正欲打開大門返家之女子甲○○頸部
    ，將之強行押入甲○○停放門口之Ｒ九－００八九號自用小客車內，非法剝奪其
    行動自由，且向甲○○取走該車鑰匙，將車駛離該處。先駛往東海大學附近停留
    約二小時，途中丁○○將尖刀插在座椅縫中，囑甲○○不得亂動，再轉往台中市
    第一廣場、台中縣沙鹿鎮童綜合醫院附近及大甲鎮等處，其間丁○○曾不慎刺傷
    甲○○（傷害部分，未據李女告訴）。至當日十三時卅分許，將甲○○載往台中
    縣清水鎮，在此過程中，丁○○發現甲○○尚稱合作（實則李女因被挾持，為避
    免危險，儘量配合，且想藉機脫困），未有顯然之抗拒動作，遂改變原計劃之以
    強暴或脅迫方法劫財，另以柔性虛構故事，博取同情方式，以達劫財目的。乃向
    甲○○捏稱：因答應替其大哥收取一筆工程款，且已先向其大哥收取佣金十三萬
    五千元，該筆佣金又已被其女友花光，如今收不到工程款，不敢回去，否則會被
    其大哥毒害，因此心情十分不好云云，佯裝可憐相，甲○○不察，誤以為真，同
    時亦因被剝奪行動自由多時，十分畏懼後果，為求順利脫身，乃允諾代籌該筆款
    項，丁○○乃載甲○○前往台中市○○區○○路三段九十九號誠泰銀行提款機提
    領七萬六千元，並向甲○○友人借取三萬元，連同甲○○身上之二萬七千元，合
    計十三萬三千元交予丁○○，丁○○得款後，又將車開到台中市○○路○段附近
    某一工地，假裝下車將該款交給其大哥友人代轉（丁○○每次下車，均將汽車鑰
    匙取走，以防李女脫困），其後始將車交予甲○○駕駛，於當日十六時卅分許，
    甲○○依丁○○之指示，將車駛至台中市○○路與公園路口處，丁○○乃下車離
    去，並將該支尖刀留在車上，甲○○嗣將把尖刀丟棄於台中縣沙鹿鎮○○道某處
    偏僻草叢中（未尋獲扣案），隨即返家，惟未向警方報案。嗣丁○○基於同上強
    盜之概括犯意，再於同年七月十一日晚上九時許，駕駛其竊得之ＳＮＩ－六七六
    號機車（竊盜機車犯行，業經判刑確定，兩者間無裁判上一罪之牽連關係），攜
    帶其所有玩具手槍、尖刀、瑞士刀、螺絲起子、鉗子各一支及繩子一條等物作案
    工具，沿路搜尋下手目標，預備強盜，而於當晚九時卅分許，途經台中市○○路
    與錦祥街口時，為警查獲，扣得上述預備強盜用工具。
    理    由
一、右開犯罪事實，業據上訴人即被告丁○○於歷次偵審中坦承略以：持尖刀抵住甲
    ○○，以及將其押走目的，在強其財物，要甲○○拿出十三萬三千元是其所開
    數目，並等她交錢後才放人，後來不想用強迫的方法，所以編了大哥工程款以及
    在文心路四段某一工地交款被毆等虛構內容矇騙李女交付財物。八十九年七月十
    一日晚上九時許，騎機車攜帶玩具手槍、瑞士刀等作案工具外出，目的在找尋目
    標下手強財物等語（偵查卷十三、十九、卅九頁、原審卷廿七頁、本院上更(一)
    字卷卅一頁）。核與被害人甲○○指述：是被告拿尖刀由其右後押住，押其上車
    ，由被告開車離開現場，途中被告曾下車，每次下車均將汽車鑰匙取走，後來被
    告說替其大哥代收工程款，曾先拿佣金十三萬三千元，但被其女友花光，以致不
    敢回去，免被毒害。因被告身材高大，又帶刀，所以未加反抗。嗣又誤信其所述
    困難為真，一方面同情他，二方面也想藉機脫困，以維自身安全，才籌款交付等
    情相符（偵查卷十六、十七、十八頁）。另有甲○○取回元大證券員工通訊錄之
    贓物領據一紙在卷可稽。預備強盜部分，則有事實欄載作案用工具扣案可佐不虛
    。
二、懲治盜匪條例第五條第一項第一款之盜匪罪，所謂以強暴、脅迫、藥劑、催眠術
    或他法，使致不能抗拒者，只須抑壓被害人之抗拒，致喪失其意思或行動自由為
    己足。如上所述，被告深夜持刀抵住被害人將其強押上車之初，既懷強財物犯
    意，並具不得財不予釋放之決意，而被害人被強押上車時，既已喪失其行動自由
    ，則至當日下午一、二時許，被告改以柔性方法，虛構編故事，佯稱因陷財務困
    難犯案，以博取同情時，被害人已被其挾持達十三小時之久，在此情況下，如不
    配合交付所開款項，顯然無法脫身，可謂已無不交付財物之意思決定自由，自屬
    已達不能抗拒之程度。即被告雖非以直接強索之方法使被害人交付財物，仍無解
    以他法，致使不能抗拒，而使被害人交付財物，自應構成上述盜匪條款之盜匪罪
    。被告異於前述供詞之陳述及否認有強暴、脅迫、藥劑、催眠術等盜匪行為，辯
    稱係被害人自願借款云云，無非避重就輕飾詞，不足採信，犯行洵堪認定。
三、被害人甲○○遭被告挾持過程中，其小腿處固曾為被告之尖刀刺傷一處。但據甲
    ○○稱係被告不小心刺傷其小腿外側，不嚴重，被告當時即曾表示歉意（見偵查
    卷十七頁），核與被告警訊即供稱是不小心刺傷一節相符，既非出諸故意，要難
    視為強盜中之施暴行為。另被告得款下車離去時，固同時攜走被害人所有元大證
    券員工通訊錄一本。但此部分，據甲○○表示，係因被告要下車離去時，曾問其
    行動電話號碼，伊乃將該通訊錄交給被告，上面有其名字及電話，被告就將該通
    訊錄收下帶走（偵查卷十七、十八頁），已難謂係被告強行劫走，矧該種通訊錄
    ，除元大證券員工以及與該公司有業務上往來者外，對一般人而言，棄之不取，
    就被告而言，亦非其劫財之標物，尚難謂有財產上之價值。本院認被告對該通訊
    錄，無不法所有意圖，亦即非其犯本件強盜罪財物客體，附此敘明。
四、被告以出諸強盜他人財物犯意，及不交付財物不放人決心，深夜持刀強押被害女
    子上車，置於自己實力支配下，壓抑其意思及行動自由，再於挾持過程中，虛編
    故事，佯裝因遭遇財務困境而犯案，用以博取同情，再開口所需紓困金額，造成
    被害人自知不設法付款，勢將無法擺脫被持續挾持噩運，自屬對被害人意思及行
    動自由之一種壓抑，造成其不能抗拒之狀況。核其所為係犯懲治盜匪條例第五條
    第一項第一款之強盜罪及同條例第三項之預備強盜罪，刑法第三百零二條第一項
    之剝奪他人行動自由罪。先後強盜及預備強盜犯行，時間緊接，構成犯罪要件相
    同，顯係基於概括犯意為之，應依連續論以一罪，除法定無期徒刑依法不得加重
    外，加重其刑。又所犯強盜罪與剝奪他人行動自由罪間，有方法結果之牽連關係
    ，應從強盜罪一重處斷。原審判決論處被告強盜罪刑，固非無見，惟其主文及事
    實均認定被告係以強暴、脅迫，致使被害人不能抗拒而交付財物，又誤未查明認
    定被告所稱因陷財務困境犯案係屬虛詞，均有未洽。被告上訴意旨，否認強盜，
    固非可取，惟原判決該部分，既屬可議，仍應將該部分撤銷改判。審酌被告品行
    、犯罪動機、目的、手段、所生危害及犯後態度等一切情狀，量處如主文第二項
    所示之刑。扣案之玩具手槍、尖刀、瑞士刀、螺絲起子、鉗子各一支、繩子一條
    ，為被告所有，供犯罪預備之用，已據其警訊中供承在卷，應依法宣告沒收。至
    強盜所得十三萬三千元，已遭被告花光，亦據供陳在卷，無發還被害人問題。另
    查被告預備強盜過程中被警查獲時，從其所攜物品發現被害人甲○○之上述通訊
    錄後，承辦員警自動電話查詢被害人時，被害人告以被搶事實，當時被告尚未主
    動言及強被害人甲○○犯行，嗣經警訊問此部分犯行，被告始予坦承，業據該
    承辦員警塗海峰本院前審到庭證實，不符合自首要件，附此敘明。
五、據上論斷，應依刑事訴訟法第三百六十九條第一項前段、第三百六十四條、第三
    百六十八條、第二百九十九條第一項前段，懲治盜匪條例第五條第一項第一款、
    第八條，刑法第五十六條、第三百零二條、第五十五條、第三十八條第一項第二
    款，罰金罰鍰提高標準條例第一條前段，判決如主文。
本案經檢察官乙○○到庭執行職務。
中      華      民      國      九十     年       五      月    三十    日
                                  臺灣高等法院臺中分院刑事第二庭
                                        審判長法  官  羅  禮  政
                                              法  官  陳  欣  安
                                              法  官  蔡  聰  明
右正本證明與原本無異。
如不服本判決應於收受送達後十日內向本院提出上訴書狀，其未敘述上訴之理由者並
得於提起上訴後十日內向本院補提理由書（均須按他造當事人之人數附繕本）。
                                              書記官    錫  彬
中      華      民      國      九十     年       五      月   三十一   日
懲治盜匪條例第五條：
（普通盜匪罪）
有左列行為之一者，處無期徒刑或七年以上有期徒刑：
一  意圖為自己或第三人不法所有，以強暴、脅迫、藥劑、催眠術或他法，致使不能
    抗拒而取他人之物或使其交付者。
二  發掘墳墓而盜取殮物者。
三  藏匿或包庇盜匪者。
前項第一款之未遂犯罰之。
預備犯第一項第一款之罪者，處一年以下有期徒刑。                          Ｉ


司法院資訊處製作；財團法人民間司法改革基金會備份。
